【裁判字號】    94,醫,21
【裁判日期】    970204
【裁判案由】    侵權行為損害賠償
【裁判全文】
臺灣臺北地方法院民事判決                94年度醫字第21號
原      告  丙  ○
訴訟代理人  蘇進文律師
被      告  財團法人國泰綜合醫院
法定代理人  乙○○
被      告  甲○○
共      同
訴訟代理人  張家琦律師
            林鳳秋律師
複代理人    詹素芬律師
            陳倚葳
上列當事人間請求侵權行為損害賠償等事件，本院於民國97年1
月21日言詞辯論終結，判決如下：
    主      文
原告之訴及假執行之聲請均駁回。
訴訟費用由原告負擔。
    事實及理由
一原告起訴主張：
  (一)伊於民國92年3 月26日因雙腳無力、下背痛、腹脹等症狀，
    前往被告財團法人國泰綜合醫院（下稱國泰醫院）腸胃科求
    診，經做過上胃腸道內視鏡、腹部超音波檢查、胸椎核磁共
    振造影及切片等檢查後，經診斷伊之病症為「第7至第9胸椎
    骨髓炎，硬膜上膿腫」，伊在被告甲○○醫師建議下，同意
    於同年4月4日由其為伊開刀，切除第7至9胸椎椎板，以及為
    期6週之住院治療，預定於同年5月17日出院。
  (二)惟伊於手術後仍感不適，胸膛肋骨常生鉅痛，經向甲○○醫
    師反應，惟其並未對此加以治療，且其於同年5 月15日為伊
    進行第2 次核磁共振檢查，未發覺伊胸椎仍有大片膿瘍尚未
    清除乾淨，仍排定伊於同年月17日出院，但伊於原訂出院日
    上午10時許下床時，因雙腳無力跌坐於地，至同日下午5、6
    時後更全身高燒且無法自主排泄，經緊急導尿2,0OO cc才止
    住危險。甲○○醫師於同年月21日再為伊作核磁共振造影檢
    查，察覺其對伊之醫療處置顯有重大疏失，竟誆稱「因伊摔
    倒地上，造成胸椎第8、9節卡有碎骨頭，方壓迫到神經而無
    力起身」等與，矇蔽伊及家屬，並於同年月26日進行第2 次
    補救手術。然因伊之病情未於第一時間經完善妥適治療，致
    膿腫擴散惡化，伊胸椎骨頭已呈現「骨壞死和類纖維組織壞
    死及急性和慢性發炎細胞浸潤」等結果，持續住院治療至同
    年6月22日仍無法改善，其遂於同年6月26日轉診至行政院國
    軍退除役官兵輔導委員會台北榮民總醫院（下稱台北榮總）
    治療，經1年餘治療始漸漸恢復，而得重新站立。
  (三)甲○○醫師於92年4月4日為伊施行手術，未盡必要注意義務
    ，致該次手術完全失敗。蓋該次手術目的為清除發炎組織，
    但其在該次手術中並沒有將發炎組織完全清除，此從92年5
    月15日MRI檢查報告記載還有殘餘發炎組織等語即可得證。
    再者，依據第1 次手術切片病理組織報告，伊在4月7日手術
    後只有局部脊髓炎及發炎細胞浸潤，但5 月26日時卻已經骨
    組織壞死，而骨組織壞死應有一段時問，不是1、2天的事，
    由此可以證明該次手術完全沒有治療效果，才會導致伊骨組
    織壞死。被告稱骨組織壞死和伊在5 月17日跌倒有關，為毫
    無依據的說法。另依據護理記錄，伊在手術後有劇烈疼痛的
    情況，如該次手術成功，伊之病症應日漸好轉，不應有劇烈
    疼痛。況甲○○醫師於該次手術後，對伊因手術失敗所受之
    痛苦，及手術失敗後病症之演變，亦未加以治療，顯已違反
    醫療契約之附隨義務，甲○○因上開過失醫療行為，致伊遭
    受痛苦及治療失敗後病症之演變，應依民法第184條第1項前
    段、第2項規定賠償伊所受損害。
  (四)國泰醫院為甲○○醫師之僱用人，除應依民法第188條第1項
    規定與甲○○醫師連帶負賠償之責外，亦應依消費者保護法
    第7條第3項、民法債務不履行之規定，對伊負損害賠償責任
    。
  (五)伊因本件醫療疏失所受損害如下：
    1.醫療費用新台幣（下同）2,112,369 元（含國泰醫院醫藥
      費544, 2 62元、台北榮總醫藥費1,516,217元、振興醫院
      醫藥費51,890元）。
    2.看護費1,182,000 元：自92年4月4日甲○○醫師為伊開刀
      處置失當起，至伊可回復自主行走之93年11月15日止，計
      591天，以每天看護費2,000元委託外人或家人照顧計算，
      計1,182,000元。
    3.不能工作損失896,000 元：伊於被告實施治療前之投保薪
      資為每月42,000元，自92年4月4日住院至93年11月15日不
      能工作之月薪損失，計1年7個月又10天，加上年終獎金2
      個月計算之薪資，總金額為896,000元。
    4.精神慰撫金2,000,000元。
  (六)聲明為：
    1.被告應連帶給付原告6,190,369 元，及自起訴狀繕本送達
      翌日起至清償日止，按年息百分之5 計算之利息。
    2.願供擔保請准宣告假執行。
二被告則抗辯：
  (一)原告於92年3 月26日因雙下肢無力及腹漲由腸胃科收住院治
    療，92年3 月31日甲○○醫師接受照會前往探視，當時原告
    下肢已幾乎癱瘓，肌力只有2至3分，建議施行胸椎核磁共振
    檢查，顯示第8、9胸椎骨髓炎合併脊椎神經壓迫，建議施作
    椎板切除減壓手術及引流等治療。原告家屬表示瞭解及同意
    接受手術，於92年4月4日進行手術。術前已充分向原告及家
    屬解釋，骨髓炎部分須依賴抗生素治療，持續6 週左右，並
    不保證一定能夠痊癒，因感染之控制除藥物之使用外，還受
    原告抵抗力及體質等因素影響（原告為酒精性肝病變及肝硬
    化患者）。
  (二)原告術後，甲○○醫師多次向原告及家屬強調骨髓炎雖經抗
    生素及引流手術治療，但其結構仍屬脆弱，原告採取坐姿，
    務必穿戴背架固定，經6 週抗生素治療後，過程中無發燒症
    狀、下肢肌力恢復呈現4 分程度，相關發炎指數（ESP、CRP
    ）及發炎細胞白血球回復至正常程度，於92年5 月15日施行
    核磁共振檢查，其報告結果顯示已大幅改善，預定隔週讓原
    告出院。92年5 月17日據原告家屬向甲○○醫師表示，原告
    與母親爭吵，在末穿戴背架即坐起來欲下床，結果發生跌坐
    至地面情形，嗣即出現下肢無力症。5 月21日再度施行核磁
    共振檢查，結果顯示神經被前方椎體壓迫嚴重，下肢呈無力
    狀態，肌力已呈1至2分，建議立即施行開胸手術，並於術前
    照會心臟科醫師。92年5月26日第2次手術後，原告恢復良好
    。6月2日之後即無發燒症狀，白血球指數於5 月29日恢復至
    標準值，術後細菌培養呈現陰性反應，建議繼績治療，但家
    屬執意轉診。
  (三)綜上，甲○○醫師對手術及後續處置並無疏失，原告於92年
    5 月17後病症惡化，係因未遵醫囑穿戴背架自行下床，致跌
    倒及其自身肝硬化等病變所致，原告請求彼等連帶賠償顯無
    理由。又本件醫療行為係於92年3月26日施行，原告於94年5
    月26日始起訴，已逾2年之侵權行為請求時效。
  (四)聲明為：
    1.原告之訴駁回。
    2.如受不利判決，願供擔保請准宣告免為假執行。
三得心證之理由：
  (一)甲○○醫師部分：
    1.按因故意或過失，不法侵害他人之權利者，負損害賠償責
      任，為民法第184條第1項前段所明定，是以應負侵權行為
      損害賠償責任者，以行為人於行為時具有故意或過失為限
      。原告主張：甲○○醫師於92年4月4日為其施行手術時有
      過失，致該次手術失敗云云，為甲○○醫師所否認，經查
      ：
      依原告在國泰醫院就診之病歷顯示，原告患有酒精性肝
        病變及肝硬化之宿疾，其於92年3 月26日因兩側下肢無
        力及背痛腹脹症狀住進國泰醫院腸胃科，經一系列檢查
        及照會後判定為胸椎部位（T8、T9）骨髓炎及硬脊髓膜
        外膿瘍造成脊髓壓迫，住院期間生命徵象穩定，白血球
        上升有發炎現象，會診多科發現下肢肌力逐漸變差（由
        4 分降至2-3分），急會診神經外科醫師後，於同年4月
        4 日由神經外科醫師甲○○進行手術，清除膿瘍並做細
        菌培養（結果為金黃色葡萄球菌），手術後施予6 週之
        抗生素，以及長背架與加上復健治療，也進行一系列有
        關發炎指數之檢查，結果亦有改善，由下肢肌力2-3 分
        （偏癱）進步至4-5分，可用助行器行走之程度。5月17
        日上午原告發生跌坐之意外而造成下肢無力，肌力變為
        0分。檢查後認為是脊髓神經被前方碎骨壓迫，於是5月
        26日進行手術，術後情況穩定，於6 月22日轉至台北榮
        總繼續治療，此觀行政院衛生署以95年11月7 日衛署醫
        字第0950214146號函檢送到院之該署醫事審議委員會第
        0000000 號鑑定書案情概要欄之記載即明（見本院卷(一)
        第220-223頁）。
      原告係因下肢無力等症狀住進國泰醫院治療，經檢查結
        果認定前開症狀係因其胸椎部位（T8、T9）骨髓炎及硬
        脊髓膜外膿瘍造成脊髓壓迫所致，甲○○醫師於92年4
        月4 日為其施行胸椎椎板減壓手術（椎板切除手術）及
        清除硬脊隨膜外膿瘍手術，加上6 週抗生素治療，此等
        治療行為，對於因脊椎感染骨髓炎及膿瘍壓迫脊髓，造
        成下肢幾乎癱瘓之病人之合理且符合醫療常規之處置，
        有前揭鑑定書可稽（見本院卷(一)第223 頁），可見甲○
        ○醫師針對原告之病症，以手術及抗生素進行治療，為
        符合醫療常規之行為，自無過失可言。
      原告雖主張：甲○○醫師未於該次手術將發炎組織全部
        清除，未達手術目的，顯未盡必要之注意義務云云。然
        前揭鑑定書明載：「脊椎骨骨髓炎合併硬脊髓膜外膿瘍
        為一部常見且致死率高、預後不佳之複雜疾病。該類疾
        病之治療包含在不同的專科領域，神經外科醫師進行脊
        椎減壓及膿瘍清除術為非常重要的第一步；其目的為讓
        被發炎物質及蓄膿所壓迫之脊髓及相關神經根減壓，以
        治療脊髓及神經根病變。因脊椎骨髓炎感染之病灶為微
        小且散在性的，所以不容易『完全』清除乾淨」等語（
        見本院卷(一)第223 頁），而依台北榮總96年12月14日北
        總骨字第0960024941號函所示（見本院卷(二)第32頁），
        甲○○醫師雖於該次手術並未清除所有發炎組織，然該
        次手術已符合醫療常規之注意義務，且原告於該次手術
        後持續性的骨髓變化現象，亦非因未徹底切除或清理當
        時胸椎膿腫或發炎硬塊所造成，此核與行政院衛生署醫
        事審議委員會認定之：「依據手術紀錄，甲○○在進行
        手術時已盡力清除硬脊髓膜外膿瘍並以大量生理食鹽水
        沖洗以減少菌落，另外為取得合適之檢體作細菌培養以
        建立病源菌之診斷；第二步則依據細菌培養及其他檢查
        之結果，使用抗生素治療至少4-6 週；這是決定治療能
        否成功之關鍵。依據病歷記載，原告之發炎指數亦逐漸
        進步，表示張醫師醫療團隊之處置適當且已達成治療之
        效果」結果相符（見本院卷(一)第223 頁），應可採信。
        顯見甲○○醫師雖未能於該次手術將所有發炎組織清除
        ，然已盡符合醫學常規之注意義務，自不能因此課其過
        失之責。
      原告復主張：依據92年4月7日及同年5 月26日兩次手術
        後之切片組織病理檢查報告，其於第1 次手術後，由原
        來「局部骨髓炎及發炎細胞浸潤」之病症，演變為第2
        次術後之「骨壞死和類纖維組織壞死」，顯見第1 次手
        術完全失敗，未達原來治療目的云云。然前開2 次病理
        報告之病理發現，符合骨髓炎之病理變化，有台北榮總
        前開鑑定函可佐（見本院卷(二)第32頁），前揭行政院衛
        生署醫事審議委員會之鑑定書亦表示：原告於第1 次手
        術後出現「骨壞死和類纖維組織壞死及急性和慢性發炎
        細胞浸潤」症狀，為疾病發生之自然流程，是一定會發
        生而擋不住的，醫生只能使用藥物及穿長背架以避免或
        減少合併症或後遺症。且金黃色葡萄球菌係一頑強及高
        度化膿性，且對組織破壞力極強之細菌，本案原告骨壞
        死和類纖維組織壞死及急性和慢性發炎細胞浸潤，與其
        患有酒精性肝病變及肝硬化、骨髓炎及硬脊髓膜外膿瘍
        、免疫力低均有關（見本院卷(一)第223-224 頁），足證
        原告兩次術後切片組織病理檢查報告顯示之病程演變，
        為其本身疾患之自然流程，並非甲○○醫師施行之第1
        次手術有何失當之處所致，原告以此指稱甲○○醫師施
        行該次手術具有過失，自非可採。
      原告另主張：其於第1 次手術後持續出現兩肋劇痛症狀
        ，顯見該次手術未達治療目的云云，然病患因手術開刀
        而有傷口，傷口未癒合前輒有疼痛情形，此與一般經驗
        法則並無不合，原告徒以術後傷口附近疼痛一節，指摘
        該次手術未達療效，要嫌率斷；況前開台北榮總之鑑定
        函亦明載：「原告於術後出現上開疼痛症狀，不得認定
        為手術失敗所致」等語（見本院卷(二)第32頁背面），益
        證徒以原告術後兩肋劇痛之症狀，不足作為該次手術之
        敗之佐證，原告以此主張甲○○醫師施行該次手術未盡
        必要注意，即難認有據。
      原告又主張：甲○○醫師對其因手術失敗所受之痛苦，
        及治療失敗後病症之演變，均完全未加以治療，亦有過
        失云云，然並無實據認定甲○○醫師為原告施行之第1
        次手術失敗，且未達預期療效，前已詳論，原告以此主
        張甲○○醫師為其施行該次手術具有過失，已難認有理
        。況前開台北榮總鑑定函及行政院衛生署醫事審議委員
        會之鑑定書均認定原告於接受甲○○醫師施行之第1 次
        手術後，下肢肌力及發炎指數均有進步，係因其於92年
        5 月17日發生跌坐意外，方使下肢肌力又退步，尤證甲
        ○○醫師針對該次手術及後續之治療行為，非僅為符合
        醫學常規之處置，且已達預期療效，原告空言主張甲○
        ○醫師施行之醫療行為具有過失，要乏實據，並不足取
        ，甲○○醫師自無須依前引法條規定，對原告負侵權行
        為損害賠償之責。
    2.次按違反保護他人之法律，致生損害於他人者，負賠償責
      任。但能證明其行為無過失者，不在此限，民法第184 條
      第2 項著有規定。而所謂「保護他人之法律」，係指保護
      他人為目的之法律，即一般防止危害他人權益或禁止侵害
      他人權益之法律。原告主張甲○○醫師應依民法第184條
      第2 項規定負侵權行為損害賠償之責，並未指明甲○○醫
      師係違反何種保護他人之法律致生損害於原告，則其此部
      分之主張亦屬無據，併予說明。
  (二)國泰醫院部分：
    1.按受僱人因執行職務，不法侵害他人之權利者，由僱用人
      與行為人連帶負損害賠償責任，民法第188條第1項定有明
      文。原告主張：甲○○醫師為國泰醫院之受僱人，於執行
      職務為原告施行醫療行為時有過失，致原告受有損害，國
      泰醫院應與甲○○醫師連帶負侵權行為損害賠償之責云云
      。經查：甲○○醫師雖為國泰醫院之受僱人，為原告施行
      醫療行為亦屬其職務內之工作，然其施行醫療行為時並無
      過失，對原告不負侵權行為賠償之責，如前述，則國泰醫
      院自無須依前開規定，與甲○○醫師負連帶賠償之責。
    2.次按因可歸責於債務人之事由，致為不完全給付者，債權
      人得依關於給付遲延或給付不能之規定行使其權利。因不
      完全給付而生前項以外之損害者，債權人並得請求賠償，
      民法第227 條定有明文，是以債務人須於履約時具有可歸
      責之事由，方負不完全給付之債務不履行損害賠償責任。
      而病患前往醫療機構就診，若該醫療機構非醫師個人所開
      設，則成立醫療契約之當事人應為病患與醫療機構，受僱
      於醫療機構之醫師為病患診治，該醫師為該醫療機構關於
      醫療契約之履行輔助人。系爭醫療契約當事人（即國泰醫
      院）之履行輔助人（即甲○○醫師）為原告施行醫療行為
      時並無過失，前已述及，足認國泰醫院於履行債務時已盡
      善良管理人注意義務，無可歸責之處，國泰醫院對原告自
      不負債務不履行損害賠償之責。
    3.又按消費者保護法第1條第1項規定：「為保護消費者權益
      ，促進國民消費生活安全，提昇國民消費生活品質，特制
      定本法」，其立法目的，乃藉由無過失責任制度，課以製
      造商採取不讓危險商品流入市面，或以其他安全商品替代
      之責任，使危險商品退出市場，以減少危害之發生。而現
      代醫學知識就特定疾病之可能治療方式，其實相當有限，
      醫師僅能本於專業知識，就病患之病情綜合考量，選擇最
      適宜之醫療方式進行醫療，若將無過失責任適用於醫療行
      為，醫師為降低危險，將選擇性的對某些病患以各種手段
      不予治療，或傾向選擇治療副作用較少之醫療方式，捨棄
      較有利於治癒病患卻危險性較高之醫療方式，此種選擇治
      療對象及方式傾向之出現，即為「防禦性醫療」中最重要
      的類型，對以保護消費者權益為最高指導原則之消保法而
      言，顯然有所違背，即不能達成消保法第1條第1項之立法
      目的甚明。又醫療手段之採取係為救治病人之生命及健康
      ，就特定之疾病，醫師原係以專業知識，就病患之病情及
      身體狀況等綜合考量，選擇最適宜之醫療方式進行醫療。
      若將無過失責任適用於醫療行為，則醫師為降低危險行為
      ，可能以治療副作用之多寡及輕重為依據，反而延誤救治
      時機，增加無謂醫療資源之浪費，並非病患與社會之福，
      是應以目的性限縮解釋之方式，將醫師所提供之醫療行為
      排除於消保法之適用（最高法院95年度台上字第2178號判
      決參照）。準此，原告依前引消費者保護法之規定，請求
      國泰醫院負賠償責任，即乏依據，不應准許。
  (三)綜上所述，甲○○醫師治療原告之病症，所施行之醫療行為
    符合醫學常規，伊施行醫療業務，已盡醫療上必要注意，並
    無過失；國泰醫院於履行其與原告所締結之醫療契約時，亦
    無可歸責之處；又消費者保護法第7 條之規定，於醫療行為
    並無適用餘地。準此，原告依據民法第184條第1項前段、第
    184條第2項、第188條第1項規定，請求被告二人連帶負侵權
    行為損害賠償之責，並無理由。原告另依據民法債務不履行
    及消費者保護法之規定，請求國泰醫院負賠償責任，亦乏依
    據。原告之訴均無理由，應予駁回；其訴既經駁回，其假執
    行之聲請即失所附麗，應併予駁回之。
  (四)本件事證已明，兩造其餘攻擊防禦方法及舉證，核與判決結
    果無影響，爰不再一一論列，併予敘明。
四訴訟費用負擔之依據：民事訴訟法第78條。
中    華    民    國    97    年    2     月     4    日
                  民事第六庭    法  官  陳婷玉
以上正本係照原本作成
如對本判決上訴，須於判決送達後20日內向本院提出上訴狀
中    華    民    國    97    年    2     月     4    日
                                書記官  詹雪娥


司法院資訊處製作；財團法人民間司法改革基金會備份。
